ACORDAO-COMPLETO-2520205

ACÓRDÃO 18636/2021 ATA 40/2021 - PRIMEIRA CÂMARA

VISTOS, relatados e discutidos estes autos de recurso de reconsideração opostos pelo Sr. Washington Reis de Oliveira ao Acórdão 13376/2020-TCU-Primeira Câmara,
ACORDAM os Ministros do Tribunal de Contas da União, reunidos em sessão da Primeira Câmara, ante as razões expostas pelo Relator, em:
9.1. conhecer recurso de reconsideração e, no mérito, considerá-lo procedente para, nos termos do art. 212 do Regimento Interno, arquivar o presente processo. 
9.2. dar ciência desta deliberação ao recorrente.

Recurso de reconsideração interposto por Washington Reis de Oliveira contra decisão de ...

Primeira Câmara

Ministério do Desenvolvimento Social (extinta).

3. Interessados/Responsáveis/Recorrentes:
3.1. Responsáveis: Prefeitura Municipal de Duque de Caxias - RJ (29.138.328/0001-50); Washington Reis de Oliveira (XXX.118.467-XX).
3.2. Recorrente: Washington Reis de Oliveira (XXX.118.467-XX)..

13.1. Ministros presentes: Vital do Rêgo (na Presidência), Walton Alencar Rodrigues (Relator) e Jorge Oliveira.
13.2. Ministro-Substituto convocado: Augusto Sherman Cavalcanti.

WALTON ALENCAR RODRIGUES

Ministro Benjamin Zymler.

Adoto, como relatório, a instrução da Serur (peças 118-120) :
"1.	Trata-se de recurso de reconsideração interposto por Washington Reis de Oliveira (peça 105) em face do Acórdão 13376/2020-TCU-Primeira Câmara (peça 71) , mantido pelo Acórdão 3494/2021-TCU-Primeira Câmara (peça 89) , ambos de relatoria do Ministro Benjamin Zymler, vazado nos seguintes termos:
9.1. julgar regulares com ressalva as contas do município de Duque de Caxias (CNPJ 29.138.328/0001-50) , com fundamento nos arts. 1º, inciso I, 12, § 2º, 16, inciso II, 18 e 23, inciso II, da Lei 8.443/1992 c/c os arts. 1º, inciso I, 208 e 214, inciso II, do Regimento Interno do TCU, dando-lhe quitação; 
9.2. julgar irregulares as contas do Sr. Washington Reis de Oliveira (CPF XXX.118.467-XX) , com fundamento nos arts. 1º, inciso I, 16, inciso III, alíneas "b", e 23, inciso III, da Lei 8.443/1992, e no art. 202, § 6º, do Regimento Interno do TCU; 
9.3. dar quitação ao Sr. Washington Reis de Oliveira (CPF XXX.118.467-XX) , tendo em vista o recolhimento aos cofres do Fundo Nacional de Assistência Social/FNAS do débito apurado neste processo; 
9.4. aplicar ao Sr. Washington Reis de Oliveira (CPF XXX.118.467-XX) multa no valor de R$ 15.000,00 (quinze mil reais) , com fulcro no art. 58, inciso I, da Lei 8.443/1992 c/c o art. 268 do Regimento Interno do TCU, fixando-lhe o prazo de quinze dias, a contar da notificação, para que comprove, perante o Tribunal (art. 214, III, alínea "a", do Regimento Interno do TCU) , o recolhimento da dívida aos cofres do Tesouro Nacional, atualizada monetariamente desde a presente data até a do efetivo recolhimento, se pagas após o vencimento, na forma da legislação em vigor; 
9.5. autorizar, desde logo, a cobrança judicial da dívida, caso não atendida a notificação, na forma do disposto no art. 28, inciso II, da Lei 8.443/1992; 
9.6. autorizar também, desde logo, se requerido, com fundamento no art. 26 da Lei 8.443, de 1992, c/c o art. 217, §§ 1º e 2º, do Regimento Interno do TCU, o parcelamento das dívidas em até 36 parcelas, incidindo, sobre cada parcela, corrigida monetariamente, os correspondentes acréscimos legais, fixando-lhe o prazo de quinze dias, a contar do recebimento da notificação, para comprovar, perante o Tribunal, o recolhimento da primeira parcela, e de trinta dias, a contar da parcela anterior, para comprovar os recolhimentos das demais parcelas, devendo incidir, sobre cada valor mensal, atualizado monetariamente, os juros de mora devidos, no caso do débito, na forma prevista na legislação em vigor, alertando o responsável de que a falta de comprovação do recolhimento de qualquer parcela importará o vencimento antecipado do saldo devedor, nos termos do § 2º do art. 217 do Regimento Interno deste Tribunal; 
9.7. dar ciência desta deliberação à Procuradoria da República no Estado do Rio de Janeiro, nos termos do § 3º do art. 16 da Lei 8.443/1992, c/c o § 7º do art. 209 do Regimento Interno do TCU, para adoção das medidas cabíveis; e 
9.8. dar ciência desta deliberação ao Ministério da Cidadania e aos responsáveis. 
HISTÓRICO
2.	Trata-se de tomada de contas especial instaurada pelo então Ministério do Desenvolvimento Social e Combate à Fome (MDSCF) , em razão da impugnação parcial de despesas realizadas com recursos repassados à Prefeitura Municipal de Duque de Caxias/RJ, na modalidade fundo a fundo, à conta do Programa de Proteção Social Básica (PSB) e do Programa de Proteção Social Especial (PSE) , no exercício de 2007.
2.2.	No total foram repassados R$ 1.823.029,01 e impugnados R$ 515.590,00, ante a ausência de comprovação da utilização dos recursos para os fins estabelecidos. As despesas impugnadas referiam-se à remuneração de mão de obra não pertencente ao quadro de referência do Programa de Erradicação do Trabalho Infantil (PETI) . Teriam sido utilizados para pagamentos no âmbito dos contratos de terceirização firmados com o Instituto Brasileiro de Desenvolvimento, Ensino e Pesquisa da Administração Pública (Inbrapa) e com o Instituto Brasileiro de Tecnologia e Desenvolvimento do Ensino (Ibratec) .
2.3.	O Tribunal concedeu novo e improrrogável prazo para que o município de Duque de Caxias/RJ comprovasse o recolhimento do débito, atualizado monetariamente, nos termos do Acórdão 10434/2019-TCU-Primeira Câmara (peça 52) .
2.4.	A dívida foi paga, conforme documentos juntados às peças 63 e 64, o que permitiu dar quitação ao município, com julgamento de suas contas pela regularidade com ressalva. O gestor municipal, Washington Reis de Oliveira, no entanto, teve suas contas julgadas irregulares, com aplicação da multa prevista no artigo 58 da Lei 8.443/1992, no valor de R$ 15.000,00 (Acórdão 13376/2020-TCU-Primeira Câmara) .
2.5.	Em suma, restou consignado que (peça 72) :
 (...) tendo em vista o recolhimento aos cofres do Fundo Nacional de Assistência Social/FNAS do débito apurado neste processo, cabe dar quitação ao Sr. Washington Reis de Oliveira. Todavia, não se estende ao corresponsável o julgamento pela regularidade com ressalva de suas contas, ante a não comprovação de sua boa-fé. Como bem ressaltou a unidade técnica, o responsável, "ao deixar de apresentar o suporte documental das despesas efetuadas (...) , comprometeu a comprovação da boa e regular aplicação dos recursos públicos".
2.6.	O responsável opôs embargos de declaração (peça 85) , conhecidos e rejeitados pelo Acórdão 3494/2021-TCU-Primeira Câmara (peça 89) .
2.7.	Nesse momento, ingressa com recurso de reconsideração.
ADMISSIBILIDADE
3.	O exame preliminar de admissibilidade às peças 106-107 - ratificados pelo Relator ad quem em despachos à peça 110 - concluiu por conhecer do recurso, com suspensão dos efeitos dos itens 9.2, 9.4 e 9.5 do acórdão recorrido.
MÉRITO
4.	Constitui objeto do recurso examinar se:
	i. ocorreu prescrição nos autos;
	ii. eventual ausência de citação no âmbito do órgão concedente impacta na regularidade processual da TCE neste Tribunal; e
	iii. a responsabilização foi adequadamente examinada e fundamentada, incluindo eventual boa-fé do responsável.
5. 	Da Prescrição
5.1.	Ainda que não tenha sido questionado pelo recorrente, por se tratar de matéria de ordem pública, cabe tecer considerações acerca da prescrição nos Tribunais de Contas, em especial a partir do recente entendimento do Supremo Tribunal Federal (STF) , que examinou a matéria com repercussão geral em recente julgamento, no RE 636.886 (tema 899 da repercussão geral) .
	Análise
5.2.	De plano, no caso dos autos, cabe esclarecer que não ocorreu prescrição.
5.3.	No exame da prescrição, a Serur tem adotado os entendimentos detalhados na peça 117, que contém estudo e pronunciamentos anteriores da secretaria sobre o tema. Nessas manifestações estão desenvolvidas as seguintes premissas, que serão utilizadas no presente exame: 
	a)  ao julgar o RE 636.886, o STF conferiu nova interpretação ao art. 37, § 5º, da Constituição Federal, fixando a tese de que "é prescritível a pretensão de ressarcimento ao erário fundada em decisão de Tribunal de Contas";
	b)  as pretensões punitiva e de ressarcimento devem observar o mesmo regime na atividade de controle externo, dado o objetivo comum da prescrição, de fixar prazo para o Tribunal de Contas agir, para caracterizar o ilícito, identificar seu autor, dimensionar as consequências da conduta e impor as consequências legais, independentemente de tais consequências terem natureza punitiva ou ressarcitória;
	c)  até que sobrevenha norma específica, entende-se que a prescrição das pretensões punitiva e de ressarcimento, no processo de controle externo, deve observar o regime Lei 9.873/1999, na linha dos recentes pronunciamentos do STF. Assim, sem prejuízo de se realizar exame da prescrição também segundo o prazo decenal previsto no Código Civil, o critério adotado, na formulação da proposta de encaminhamento, será o da Lei 9.873/1999.  
Análise da prescrição segundo os critérios do Acórdão 1441/2016-TCU-Plenário:
5.4.	No que se refere à pretensão punitiva, o TCU tem tradicionalmente aplicado os critérios definidos no Acórdão 1441/2016-TCU-Plenário, que, em incidente de uniformização de jurisprudência, orientou-se pela aplicação do Código Civil. Por este acórdão, em linhas gerais, a prescrição subordina-se ao prazo geral de dez anos (CC, artigo 205) , contado a partir da data da ocorrência do fato e interrompido pelo ato que ordenar a citação, a audiência ou a oitiva da parte. 
5.5.	Entre outras razões que justificaram a adoção desse critério destaca-se a de que o citado dispositivo constitui uma cláusula geral a ser empregada sempre que a pretensão for prescritível, mas a lei não estabelecer um prazo específico, como na hipótese. 
5.6.	Aplicando essas balizas ao caso em exame, verifica-se que os recursos foram aplicados no exercício de 2007, mas não consta informação acerca de quando foram prestadas as contas. É possível observar, no entanto, que a CGU encaminhou ofício ao concedente relatando irregularidades praticadas na utilização dos recursos em 27/3/2008, conforme item 3 da peça 2, p. 14.
5.7.	Utilizando-se essa data como termo inicial, não se observa prescrição, considerando que a citação foi autorizada em 19/10/2015, por meio do despacho do relator de peça 7.
5.8.	Considerando a premissa de que as pretensões punitiva e de ressarcimento se submetem ao mesmo regime, conclui-se que não estariam prescritas a possibilidade de aplicação de multa e de condenação ao ressarcimento do dano, caso fossem adotados, para ambos os fins, os parâmetros definidos no Acórdão 1441/2016-TCU-Plenário. 
Análise da prescrição pelo regime da Lei 9.873/1999 
5.9.	Adotando-se as premissas fixadas na Lei 9.873/1999 ao caso concreto, e mesmo considerando-se o prazo geral de cinco anos, observa-se que não teria ocorrido prescrição. Para tanto, é preciso considerar os seguintes parâmetros: 
a) Termo inicial: 
5.10.	A prescrição se opera no instante em que se caracteriza a desídia do titular do direito que, embora já pudesse agir, deixou transcorrer o prazo sem pleitear a reparação do dano sofrido. E a desídia do titular do direito é aferida de acordo com balizas próprias (termo inicial, prazo, causas suspensivas e interruptivas) , não necessariamente coincidentes com o momento do surgimento do dano.
5.11.	No caso dos autos, o termo inicial se deu com o recebimento de ofício da CGU que relatou irregularidades praticadas na utilização dos recursos, em 27/3/2008, conforme item 3 da peça 2, p. 14.
b)  Prazo: 
5.12.	A Lei 9.873/1999 apresenta um prazo geral, de cinco anos (artigo 1º) , e um prazo especial, previsto no artigo 1º, § 2º, a saber: "quando o fato objeto da ação punitiva da Administração também constituir crime, a prescrição reger-se-á pelo prazo previsto na lei penal". À primeira vista, os atos irregulares não se caracterizam como crime. 
5.13.	Não obstante, as causas interruptivas indicadas abaixo evidenciam que a prescrição não teria ocorrido mesmo que se aplicasse o prazo geral de cinco anos. 
c) Interrupções por atos inequívocos de apuração dos fatos: 
5.14.	No regime da Lei 9.873/1999, a prescrição se interrompe "por qualquer ato inequívoco, que importe apuração do fato" (artigo 2º, II) . Com esse fundamento, a prescrição foi interrompida pelos seguintes atos:
i) em 5/5/2010, pela emissão de nota informativa da Coordenação de Prestação de Contas Transferência Fundo a Fundo, que aponta irregularidades e pendências na prestação de contas e solicita notificação dos responsáveis para esclarecimentos (peça 2, p. 14, item 4) ;
ii) em 22/10/2012, pela emissão da Nota Técnica 5403/2012-CPCRFF/CGPC/DEFNAS, em que a chefe da divisão de prestação de contas encaminha o processo para instauração de TCE (peça 1, p. 3-7) ;
iii) em 7/2/2013, pela emissão da Nota Técnica 189/2013-CPCRFF/CGPC/DEFNAS, em que o Coordenador de Prestação de Contas determina a citação dos responsáveis para se manifestarem quanto às irregularidades (peça 1, p. 13-14) ; e
iv) em 15/6/2018, pela instrução técnica que examinou a defesa do responsável e propôs a fixação de prazo para recolhimento do débito (peça 49-50) . 
d) Interrupções pela citação dos responsáveis: 
5.15.	A prescrição também é interrompida "pela notificação ou citação do indiciado ou acusado, inclusive por meio de edital", nos termos do artigo 2º, I, da Lei 9.873/1999. E, no regime dessa lei, a interrupção se dá pela citação propriamente dita, e não pelo despacho que a ordena. Com esse fundamento, houve interrupção em 3/11/2015, pela citação do responsável (peça 13) .
e) Interrupção pela decisão condenatória recorrível: 
5.16.	Por fim, a prescrição também se interrompe "pela decisão condenatória recorrível" (artigo 2º, III, da Lei 9.873/1999) . Com esse fundamento, houve a interrupção em 24/11/2020, data da sessão em que foi proferido o acórdão condenatório (peça 71) . Essa interrupção é relevante, por estabelecer prazo para julgamento do recurso. 
f) Da prescrição intercorrente: 
5.17.	Nos termos do artigo 1º, § 1º, da Lei 9.873/1999, opera-se a prescrição intercorrente se o processo ficar paralisado por mais de três anos, aguardando "julgamento ou despacho". 
5.18.	Há uma correlação entre essa hipótese e as causas de interrupção da prescrição do artigo 2º. Uma vez interrompida a prescrição por alguma das hipóteses do artigo 2º, o processo não pode ficar inativo, sem qualquer inovação processual relevante, por mais de três anos. 
5.19.	Trata-se de prazo específico, não se aplicando nem o prazo geral de cinco anos nem o prazo especial, da lei penal (§2º) . A finalidade da prescrição intercorrente, com seu prazo próprio, é a de assegurar a eficiência e celeridade nas apurações administrativas. Seria contrário a essa finalidade a paralisação injustificada do processo por período maior que o triênio estabelecido para a hipótese. 
5.20.	A extrapolação do prazo de três anos, sem inovação relevante no processo, pode configurar negligência. Por isso, além de se operar a prescrição, deve-se promover a "apuração da responsabilidade funcional decorrente da paralisação, se for o caso". 
5.21.	A incidência da prescrição intercorrente pressupõe a existência de um processo paralisado, razão pela qual qualquer ato que esteja ligado à cadeia de produção da decisão final e que rompe com eventual inércia afasta a incidência da prescrição intercorrente de três anos.  
5.22.	É suficiente, para tanto, a prática de atos que contribuem para o exame do processo (como a juntada de documentos, evidências, cálculos) , não sendo juridicamente exigível uma maior relevância do ato processual em si (essa relevância está associada à prescrição principal, e não à intercorrente) . Logo, não se caracterizando um estado de paralisia do feito por mais de três anos, não se opera a prescrição intercorrente. 
5.23.	Esse entendimento parte do pressuposto de que o termo "pendente de julgamento ou despacho", disposto no artigo 1º, § 1º, da Lei 9873/1999, não deve ser interpretado de forma literal ou restritiva.
5.24.	Em muitas situações o exame da prescrição intercorrente pode ficar prejudicado nos processos já em tramitação no TCU. Como a ação de ressarcimento era considerada imprescritível, as peças que compõem a tomada de contas especial, elencadas no artigo 10 da IN/TCU 71/2012, não contemplam informações pormenorizadas quanto ao andamento do processo na fase interna, o que pode prejudicar a análise de eventual paralisação por mais de três anos. 
5.25.	Assim, caso o Tribunal venha a adotar a sistemática da Lei 9.873/1999 para aferir a prescrição, convém avaliar, oportunamente, a possibilidade de ajustes na IN/TCU 71/2012, para que as tomadas de contas especiais contemplem informações sobre as interrupções ocorridas na fase interna do procedimento (como, por exemplo, declaração do órgão instaurador da TCE, de que o processo não ficou paralisado por mais de três anos, na forma do artigo 1º, § 1º, da citada lei) . 
5.26.	Especificamente quanto a esta TCE, as próprias causas de interrupção elencadas acima permitem evidenciar que o processo teve andamento regular, não se operando a prescrição intercorrente. Logo, há informações suficientes nos autos para evidenciar o regular andamento do feito, não se verificando a prescrição intercorrente prevista na Lei 9.873/1999. 
g) Conclusão: 
5.27.	Independentemente da existência de outras causas interruptivas não elencadas acima (citações no âmbito administrativo, tentativas de solução conciliatória etc.) , cujo levantamento não se fez necessário, observa-se, pelos eventos indicados, que em nenhum momento transcorreu prazo suficiente para se operar a prescrição (nem mesmo se considerado o prazo geral de cinco anos) , tomando-se por referência a Lei 9.873/1999, tida pelo STF como norma regente da prescrição da pretensão punitiva pelo TCU. 
5.28.	Partindo-se da premissa de que a pretensão reparatória segue as mesmas balizas, enquanto não houver norma específica a respeito, a demonstração de que não se operou a prescrição punitiva impõe, como consequência, a conclusão de que também é viável a condenação ao ressarcimento do prejuízo apurado nos autos. 
6. 	De eventual nulidade no âmbito do órgão concedente
6.1.	O recorrente sustenta que a citação ficta no Ministério de Desenvolvimento Social e Combate à Fome (instaurador da TCE) foi nula, pois não esgotou os meios necessários para sua localização.
6.2.	Argumenta que sua defesa foi prejudicada, pois a instrução do processo ocorreu à sua revelia, o que não lhe deu oportunidade de sanear o processo.
6.3.	Pondera que a citação no TCU não afastou o prejuízo à ampla defesa, pois os fatos remontam ao ano de 2007 e a primeira citação no Tribunal ocorreu em 2015, aproximadamente oito anos depois. Cita julgado do Tribunal que reconheceu que longo transcurso de tempo entre o fato gerador e a primeira notificação compromete o exercício da ampla defesa.
6.4.	Reforça que o longo lapso temporal dificultou o levantamento de provas, impossibilitando a juntada de novos elementos.
6.5.	Alega que os documentos enviados ao Tribunal foram aparentemente selecionados pelo Ministério, uma vez que alguns documentos fundamentais, como relatórios sintéticos, dentre outros, foram omitidos da TCE. Afirma, nesse ponto, que há documentos nos autos que fazem referência aos relatórios sintéticos.
	Análise
6.6.	Sem razão o responsável.
6.7.	Existe distinção entre fase interna e fase externa de uma tomada de contas especial. Na fase interna, aquela promovida no âmbito do órgão público em que os fatos ocorreram, não há litígio ou acusação, mas apenas verificação de fatos e apuração de possíveis responsáveis. Constitui procedimento inquisitório de coleta de provas assemelhado ao inquérito policial, no qual não se tem uma relação processual constituída nem há prejuízo ao responsável.
6.8.	O estabelecimento do contraditório nessa fase não é obrigatório, pois há mero ato investigatório sem formalização de culpa. Como não existem partes nem antagonismos de interesse nessa fase, a ausência de citação ou de oportunidade de contradição dos documentos juntados não enseja nulidade.
6.9.	A garantia ao direito à ampla defesa e ao contraditório se dá, nos termos do devido processo legal, na fase externa da tomada de contas especial, que se inicia com a autuação do processo junto a este Tribunal e finda com o julgamento. Esse é o entendimento desta Corte de Contas, conforme consignado nos Acórdão 2329/2006-TCU-Segunda Câmara (Relator Ministro Walton Alencar Rodrigues) , 2.647/2007-TCU-Plenário (Relator Ministro Ubiratan Aguiar) , 1.540/2009-TCU-1ª Câmara (Relator Ministro Marcos Vilaça) e 2.016/2018-TCU-2ª Câmara (Relator Ministro Aroldo Cedraz) .
6.10.	O responsável foi devidamente citado por este Tribunal e não há que se falar em cerceamento de defesa por eventual ausência de manifestação na fase interna do processo de contas especial.
6.11.	Por outro giro, o lapso temporal entre os fatos (2007) e a citação neste Tribunal (2015) , de aproximadamente oito anos, por si só, também não se caracteriza como cerceamento ao exercício da ampla defesa, nos termos da jurisprudência desta Corte.
6.12.	Eventual prejuízo ao exercício pleno da defesa deve ser demonstrado pelo recorrente, a partir do exame do caso concreto, nos termos dos Acórdão 2511/2015-TCU-Plenário (Relator Ministro André de Carvalho) e 2.024/2016-TCU- 2ª Câmara (Relatora Ministra ANA ARRAES) .
6.13.	No caso em exame, o recorrente não comprovou prejuízo à defesa.
6.14.	Como assinalado na instrução técnica de peça 25, p. 4:
23. Na Nota Técnica 5191/2011-CPCRFF/CGPC/DEFNAS (peça 1, p. 176-188) foi feita a primeira análise da execução financeira. Especificamente no final do documento (p. 186) consta o seguinte: 
Devido à impossibilidade de quantificação exata dos valores pagos aos profissionais mencionadas na citação do Ministério Público Federal, será solicitada a devolução total dos recursos repassados para a execução do PETI. Para a apuração do valor pago aos profissionais, será necessário maiores informações e documentos. 
Assim, esta Coordenação sugere que os gestores responsáveis sejam notificados a encaminhar relação de pagamento discriminando' os valores e a origem do recurso ou a proceder com a devolução no montante atualizado no valor de R$ 983.344,84 (novecentos e oitenta e três mil trezentos e quarenta e quatro reais e oitenta e quatro centavos) . (grifos acrescidos)  
6.15.	O gestor, em verdade, nunca se desincumbiu do ônus de comprovar a regular aplicação dos recursos. Suas contas não foram aprovadas pelo repassador dos recursos e estava pendente de documentos que comprovassem regularidade financeira desde o primeiro exame realizado pelo Fundo Nacional de Assistência Social.
6.16.	Por fim, não prevalece o argumento de que a condenação se baseou em envio seletivo de documentos pelo Ministério do Desenvolvimento Social.
6.17.	Para embasar o acórdão condenatório, o relator determinou diligência para obter todos os documentos que pudessem subsidiar a apuração das irregularidades examinadas no processo (despacho à peça 24) . E a diligência foi atendida pelo Ministério do Desenvolvimento Social com a juntada de cópia integral do Processo Administrativo 71001.128496/2008-89 (documentos acostados às peças 30 a 39 destes autos) .
7. 	Da responsabilização e do exame da boa-fé
7.1.	O responsável aponta que o débito foi recolhido pelo município de Duque de Caxias/RJ, responsável solidário da dívida, o que permitiu o julgamento das contas do município como regulares com ressalva. Entende que este entendimento deveria lhe aproveitar, nos termos do §10º do artigo 13-A da IN/TCU 71/2012. No entanto, destaca que o julgamento das contas pela regularidade com ressalva não lhe foi estendido, pela não comprovação de sua boa-fé.
7.2.	Registra que o único fundamento da decisão recorrida para não admitir sua boa-fé foi a afirmação de que deixou de apresentar suporte documental das despesas efetuadas no âmbito do PETI.
7.3.	Afirma que não é possível verificar nos autos a ocorrência de má-fé em sua conduta. Cita parecer emitido pelo corpo instrutivo que reconhece não ser possível afirmar que era possível ao responsável ter consciência da ilicitude do ato que praticou. E destaca que não há documento ou entendimento de que a prefeitura ou seus agentes tenham se beneficiado do desvio de finalidade na aplicação dos recursos.
7.4.	Defende que exerceu seu cargo pautado por pareceres de órgãos específicos que reconheciam a correta aplicação dos recursos federais e demonstravam em relatórios as implementações realizadas no âmbito do PETI. Assim, confiou que estava tudo sendo empregado da melhor maneira possível.
7.5.	Discorre sobre as recentes alterações no Decreto-Lei 4657/1942 (LINDB) , como em seu artigo 28, que exige dolo, culpa grave ou erro grosseiro para responsabilização pessoal do agente público, devendo ser consideradas também as circunstâncias práticas que houverem imposto, limitado ou condicionado a ação do agente. Cita julgado do TCU no TC Processo 575.236/1998-1, de relatoria da Ministra Ana Arraes, que afastou responsabilidade de agente público por não ter sido possível presumir culpa in elegendo ou in vigilando no caso apreciado. No mesmo sentido cita decisão proferida no Tribunal de Contas do Estado do Rio de Janeiro. E cita também decisão proferida no TC Processo 017.572/2015-0, em que o Ministro Walton Alencar Rodrigues teria afastado sua responsabilidade por concluir que não seria razoável esperar ou exigir do prefeito que realizasse a fiscalização pessoal de todos os atos de gestão praticados, uma vez que o município de Duque de Caxias reúne a terceira maior população do estado do Rio de Janeiro.
7.6.	Menciona também que no âmbito da administração pública existe o instituto da desconcentração, que consistiria na distribuição do serviço dentro da mesma pessoa jurídica. Desse modo, entende que seria humanamente impossível ao gestor administrar a prefeitura sem confiar na diligência dos órgãos internos. Não considera razoável que seja responsabilizado pela gestão, fiscalização e controle de todos os atos administrativos celebrados pelo órgão.
7.7.	Aduz que confiar nos agentes que atuaram no procedimento não representa desídia, dolo, culpa, má-fé ou intenção de causar dano ou fraude. Conclui que os atos dos agentes públicos que atuaram no PETI são dotados de presunção de legitimidade e veracidade.
7.8.	Informa que determinou no município que a responsabilidade pelo acompanhamento de entidades e organizações de assistência social fosse feita pelo Conselho Municipal de Assistência Social. E assevera que o referido conselho teria emitido parecer aprovando todas as prestações de contas, conforme documento juntado "às fls. 29 dos autos e fl. 97 do processo administrativo" (peça 105, p. 15) .
7.9.	Consigna ainda (peça 105, p. 15, grifos no original) :
Não bastasse, o Conselho Municipal, questionado sobre o parecer emitido, apresentou, ainda esclarecimentos em 10/06/2010, conforme documento acostado às fls. 52, junto ao qual foi enviado um Questionário de Avaliação, a respeito da quantidade e qualidade dos serviços prestados pela Prefeitura. Ou seja, não se trata apenas de comprovação de execução financeira, resta evidente que os resultados do objeto conveniado foram alcançados.
Nessa toada, em análise aos esclarecimentos prestados pelo Conselho Municipal de Assistência Social, na Nota Técnica nº 2313/2011, juntada às fls. 53/58, a Coordenação Geral de Prestação de Contas acolheu as justificativas apresentadas com o questionário pelo Conselho Municipal para aprovação das contas elaboradas, por meio do Demonstrativo Anual da Execução Físico Financeira.
Cumpre destacar que no questionário de avaliação, o Conselho Municipal julgou como adequada a execução dos recursos financeiros recebidos pelo Município, e declarou que a quantidade de atendimentos efetuados nos serviços prestados estava de acordo com a meta prevista no Plano de Ação.
7.10.	Arremata que sua responsabilização somente poderia ocorrer a partir de afirmação peremptória de que tenha agido de má-fé, consciente das irregularidades praticadas, e que poderia ter adotado conduta diversa. No caso concreto, considera que não há tais elementos, pois teria atuado com boa-fé e exigido rigor na execução do PETI.
7.11.	Ao final, colaciona julgados do Tribunal que afastaram a responsabilidade do gestor por causa diversas e requer a aplicação analógica dos entendimentos ali esposados.
Análise
7.12.	Os argumentos não merecem ser acolhidos.
7.13.	O recorrente transcreve trecho do §10º do artigo 13-A da IN/TCU 71/2012, que entende lhe ser extensível:
§10. Em caso de solidariedade passiva, o recolhimento do débito por um responsável aproveita aos demais.
7.14.	O normativo em referência trata exclusivamente do aproveitamento do débito. Não se estende ao julgamento das contas, que leva em consideração as circunstâncias individuais de cada responsável.
7.15.	A não apresentação de documentos que demonstrassem regular aplicação dos recursos públicos impediu reconhecer boa-fé do gestor e foi fundamento para julgamento das suas contas pela irregularidade, sem imputação do débito.
7.16.	Ainda que o responsável entenda ser tal motivo insuficiente para sua condenação, a não comprovação da regular aplicação de recursos sob sua gestão é grave e capaz de ensejar julgamento pela irregularidade das contas, em especial com base no artigo 16, inciso III, alínea b, da Lei 8.443/1992 (prática de ato de gestão ilegal, ilegítimo, antieconômico, ou infração à norma legal ou regulamentar de natureza contábil, financeira, orçamentária, operacional ou patrimonial) .
7.17.	A regular prestação de contas é dever constitucional do gestor público, previsto no parágrafo único do art. 70 da Constituição Federal, bem como em outros normativos infraconstitucionais - como o Decreto-lei 200/1967 e a Instrução Normativa - STN 1/1997. Nesse sentido é o teor dos seguintes julgados deste Tribunal: Acórdão 1573/2007-TCU-Primeira Câmara, 297/20082ª Câmara e 747/2007-Plenário.
7.18.	A prestação de contas deve demonstrar não só a execução do objeto pactuado no convênio, mas também o nexo de causalidade, por meio do vínculo estrito entre os recursos federais repassados e as despesas incorridas para a consecução do objeto conveniado, sem o que não há comprovação da boa e regular aplicação dos recursos públicos. 
7.19.	Eventual emissão de parecer pelo Conselho de Assistência Social do município não afasta a necessidade de demonstrar a regularidade financeira na aplicação dos recursos públicos.
7.20.	Como assinalado no voto condutor do Acórdão 9544/2017-TCU-Segunda Câmara (Relator Ministro Augusto Nardes) :
É inerente ao regime de prestação de contas previsto no art. 70, parágrafo único, da Constituição Federal o dever de o responsável pelo convênio demonstrar o nexo causal entre os recursos por ele geridos e os documentos de despesas referentes à execução, tais como notas de empenho, ordens bancárias, cheques, recibos ou notas fiscais e extratos bancários, a confirmar o custeio, com recursos da União, dos bens produzidos e dos serviços realizados no ajuste.
7.21.	Demais disso, a prática de atos baseados em pareceres não afasta a responsabilidade da autoridade hierarquicamente superior, como nos presentes autos, uma vez que a opinião de outros órgãos não vincula sua atuação. Nesse sentido os Acórdão 2781/2016-TCU-Plenário (Relator Ministro Benjamin Zymler) e 899/2021-TCU-Plenário (Relator Ministro Augusto Nardes) .
7.22.	O gestor tem ainda o dever de supervisionar os atos de sua competência, sob pena de responsabilização (Acórdão 2295/2013-TCU-Segunda Câmara, Relator Ministro Aroldo Cedraz) .
7.23.	Desse modo, os documentos constantes do processo não permitiram comprovar a correta aplicação dos recursos sob sua gestão. A mera execução física do PETI, ainda que certificado por conselho municipal, não permite presumir regular aplicação dos recursos públicos.
7.24.	A ausência do nexo de causalidade impossibilita identificar se o projeto foi executado (ou custeado) com recursos municipais, estaduais ou, ainda, oriundos de outro convênio com entidades federais, com possíveis desvios das verbas próprias da avença.
7.25.	No caso concreto, cabe transcrever trechos de uma das instruções técnicas que embasou a condenação do gestor (peça 49, p. 8-9) :
30.2 (...) o caso em tela não se trata de uma irregularidade específica cometida na execução dos recursos recebidos, mas da prestação de contas em si, cuja responsabilidade recai sobre o prefeito. Assim, não podem ser aceitos os argumentos acerca desse tópico.
 (...) 
31.1 Quanto à afirmação de que a contratação dos profissionais teria ocorrido com os recursos do PETI, justamente esse é o que faltou na prestação de contas e foi o objeto da citação, uma vez que faltam tanto as notas ficais que embasam os pagamentos quanto documentos acerca da execução física. Portanto, as meras alegações acerca de ausência de irregularidades não possuem o condão de comprovar a regularidade da utilização dos recursos públicos.
 (...) 
32. Com relação à ausência de desvio de finalidade (item 26 e subitens) , o responsável não apresentou qualquer elemento que confirmassem suas afirmações. Ademais, ao contrário do que afirma, as despesas relativas aos pagamentos objetos dessa TCE não estão "cabalmente comprovados", uma vez que somente há ordem de pagamento e o documento bancário desse pagamento, não havendo nota fiscal nem qualquer comprovante da execução física.
7.26.	A não comprovação da boa e regular aplicação de recursos federais constitui grave inobservância do dever de cuidado no trato com a coisa pública, revelando a existência de culpa grave, uma vez que se distancia do que seria esperado de um administrador minimamente diligente, o que caracteriza erro grosseiro a que alude o art. 28 do Decreto-lei 4.657/1942 (Lei de Introdução às Normas do Direito Brasileiro) , incluído pela Lei 13.655/2018. Nesse sentido o Acórdão 8879/2021-TCU-Primeira Câmara (Relator Ministro Benjamin Zymler) .
7.27.	Por fim, a boa-fé no Tribunal não pode ser presumida ou acatada a partir de mera alegação. Deve ser demonstrada e comprovada a partir dos elementos que integram os autos, corroborada em contexto fático propício ao reconhecimento dessa condição. Nesse sentido os Acórdão 4667/2017-TCU-Primeira Câmara (Relator Ministro Bruno Dantas) e 8.928/2015-TCU-2ª Câmara (Relator Ministro Marcos Bemquerer) .
7.28.	A negligência e descuido no trato de recursos públicos não permitem reconhecer boa-fé, nem mesmo de forma presumida, caso fosse aplicável tal entendimento neste Tribunal. No caso concreto, restou comprovado que o gestor não demonstrou regular aplicação dos recursos sob sua gestão.
7.29.	Por estes motivos, a propósito, não se observa possível aplicar o entendimento contido nos julgados colacionados pelo recorrente, em que a responsabilização do gestor foi afastada.
7.30.	No Acórdão 961/2003-TCU-Segunda Câmara (Relator Ministro Ubiratan Aguiar) foi verificada por meio de documentos que a gestão dos recursos não foi feita pelo prefeito, mas sim pelo "gestor da unidade mista de saúde". Não é o que se constatou aqui. Não foi observada atuação de outro gestor que pudesse afastar a responsabilidade do recorrente.
7.31.	No Acórdão 156/2020-TCU-Plenário (Relator Ministro Vital do Rêgo) foram examinadas contas anuais de gestão, e considerou-se o universo de atos praticados pelo gestor ao longo do exercício para aferição de boa-fé. Não é a situação fática deste processo, que se refere a tomada de contas especial, relacionada especificamente à gestão de recursos do Programa de Proteção Social Básica (PSB) e do Programa de Proteção Social Especial (PSE) , no exercício de 2007. E aqui foram repassados o total de R$ 1.823.029,01, não tendo sido comprovada a regular aplicação de R$ 515.590,00, o que impediu reconhecer boa-fé do gestor.
7.32.	E no Acórdão 1283/2019-TCU-Segunda Câmara (Relator Ministro Augusto Nardes) , a responsabilidade do prefeito foi afastada pois o relator entendeu que " (...) a documentação essencial para a prestação de contas encontra-se minuciosamente detalhada nos autos e mercê de toda a dificuldade para aferição das despesas efetuadas frente aos recursos recebidos do convênio, parcela expressiva da avença foi devidamente comprovada pela unidade técnica, o que nos permite, diferentemente dos pareceres oferecidos, concluir pela atuação de boa-fé do responsável".
7.33.	Não é a situação fática dos autos. Ainda que neste processo o município de Duque de Caxias tenha recolhido o débito, não foram juntados documentos que permitissem atestar regular aplicação dos recursos públicos e consequente boa-fé do gestor.
7.34.	Desse modo, é de se concluir que a situação fática dos autos não se amolda aos julgados trazidos pelo recorrente.
CONCLUSÃO
8. 	Com base nos elementos dos autos, entende-se que a decisão recorrida deve ser mantida em seus exatos termos.
8.1.	A possibilidade de ressarcimento ao Erário e a pretensão punitiva do Tribunal não estão prescritas, com base no que dispõe a Lei 9.873/1999 e de acordo com o entendimento disposto no Acórdão 1441/2016-TCU-Plenário.
8.2.	Cabe reiterar a regularidade processual da tomada de contas especial, que observou os princípios da ampla defesa do responsável.
8.3.	E a condenação do gestor foi adequadamente fundamentada, incluindo o exame de boa-fé, não presumida a partir do contexto fático dos autos."

Marcelle de Castro Fabiano (160943/OAB-RJ), Pedro Navarro Cesar (121.804/OAB-RJ) e outros, representando Washington Reis de Oliveira.

Subprocurador-Geral Lucas Rocha Furtado.

TOMADA DE CONTAS ESPECIAL. PROGRAMA DE PROTEÇÃO SOCIAL BÁSICA (PSB) E PROGRAMA DE PROTEÇÃO SOCIAL ESPECIAL (PSE). NÃO COMPROVAÇÃO DA REGULAR APLICAÇÃO DOS RECURSOS. RECOLHIMENTO DO DÉBITO. CONTAS REGULARES COM RESSALVA DO MUNICÍPIO. AUSÊNCIA DE BOA-FÉ. CONTAS IRREGULARES DO GESTOR. MULTA. RECURSO DE RECONSIDERAÇÃO. AUSÊNCIA DE PRESSUPOSTOS. PROVIMENTO. ARQUIVAMENTO.

TOMADA DE CONTAS ESPECIAL (TCE)

Secretaria de Recursos (Serur); Secretaria de Controle Externo de Tomada de Contas Especial (SecexTCE).

Trata-se de recurso de reconsideração interposto por Washington Reis de Oliveira (peça 105) em face do Acórdão 13376/2020-TCU-Primeira Câmara (peça 71) , mantido pelo Acórdão 3494/2021-TCU-Primeira Câmara (peça 89) , ambos de relatoria do E. Ministro Benjamin Zymler, decisão que aplicou ao recorrente a multa prevista no art. 58, inciso I, da Lei 8.443/1992 e julgou irregulares suas contas, sem débito. 
A presente tomada de contas especial foi instaurada pelo então Ministério do Desenvolvimento Social e Combate à Fome (MDSCF) , em razão da impugnação parcial de despesas realizadas com recursos repassados à Prefeitura Municipal de Duque de Caxias/RJ, na modalidade fundo a fundo, à conta do Programa de Proteção Social Básica (PSB) e do Programa de Proteção Social Especial (PSE) , no exercício de 2007.
Foram repassados R$ 1.823.029,01 ao município e impugnados R$ 515.590,00, ante a ausência de comprovação da utilização dos recursos para os fins estabelecidos. As despesas impugnadas referiam-se ao não atingimento de algumas metas, no valor histórico de R$ 10.400,00, bem como à remuneração de mão de obra não pertencente ao quadro de referência do Programa de Erradicação do Trabalho Infantil (PETI) , no valor de 505.190,00, os quais teriam sido utilizados para pagamentos no âmbito dos contratos de terceirização firmados com o Instituto Brasileiro de Desenvolvimento, Ensino e Pesquisa da Administração Pública (Inbrapa) e com o Instituto Brasileiro de Tecnologia e Desenvolvimento do Ensino (Ibratec) , o que representaria desvio de finalidade. 
De início, conheço do recurso por preencher os requisitos atinentes à espécie.
No mérito, a Secretaria de Recursos, no que foi acompanhada pelo MP/TCU, propõe negar provimento ao recurso, alegando, dentre outras coisas o seguinte:
7.25. No caso concreto, cabe transcrever trechos de uma das instruções técnicas que embasou a condenação do gestor (peça 49, p. 8-9) : 
30.2 (...) o caso em tela não se trata de uma irregularidade específica cometida na execução dos recursos recebidos, mas da prestação de contas em si, cuja responsabilidade recai sobre o prefeito. Assim, não podem ser aceitos os argumentos acerca desse tópico. 
 (...) 
31.1 Quanto à afirmação de que a contratação dos profissionais teria ocorrido com os recursos do PETI, justamente esse é o que faltou na prestação de contas e foi o objeto da citação, uma vez que faltam tanto as notas ficais que embasam os pagamentos quanto documentos acerca da execução física. Portanto, as meras alegações acerca de ausência de irregularidades não possuem o condão de comprovar a regularidade da utilização dos recursos públicos. 
 (...) 
32. Com relação à ausência de desvio de finalidade (item 26 e subitens) , o responsável não apresentou qualquer elemento que confirmassem suas afirmações. Ademais, ao contrário do que afirma, as despesas relativas aos pagamentos objetos dessa TCE não estão "cabalmente comprovados", uma vez que somente há ordem de pagamento e o documento bancário desse pagamento, não havendo nota fiscal nem qualquer comprovante da execução física. 
7.26. A não comprovação da boa e regular aplicação de recursos federais constitui grave inobservância do dever de cuidado no trato com a coisa pública, revelando a existência de culpa grave, uma vez que se distancia do que seria esperado de um administrador minimamente diligente, o que caracteriza erro grosseiro a que alude o art. 28 do Decreto-lei 4.657/1942 (Lei de Introdução às Normas do Direito Brasileiro) , incluído pela Lei 13.655/2018. Nesse sentido o Acórdão 8879/2021-TCU-Primeira Câmara (Relator Ministro Benjamin Zymler) .  
Discordo das conclusões precedentes, pelos motivos que passo a expor.
O trecho acima transcrito é bem esclarecedor acerca da confusão existente entre os motivos da citação do recorrente. Embora se alegue a ausência da "prestação de contas em si", a unidade técnica, no trecho transcrito pela Serur, motiva sua análise pela condenação do recorrente com base em alegado desvio de finalidade. 
Em todo o processo, as razões para a citação do recorrente ficaram confusas, pois o principal questionamento ocorrido nestes autos não diz respeito à ausência de prestação de contas, mas ao alegado desvio de finalidade, em virtude de recursos do PETI que que teriam sido indevidamente utilizados para financiar atividades do Programa de Atividade Complementar do Ensino Fundamental - PACEF, desenvolvido pela Secretaria Municipal de Educação. Essa possível irregularidade foi registrada pelo Ministério Público do Rio de Janeiro (MPRJ) , por meio da Ata de Inspeção (peça 31 p. 28) . 
Assim, não se poderia condenar o prefeito por ausência ou insuficiência da prestação de contas. Eventualmente, a irregularidade relativa ao desvio de finalidade, poderia ser objeto de sanção. A situação de imprecisão da motivação para a instauração da TCE fica evidente quando se analisa o motivo das notificações, primeiramente realizadas à Prefeitura, como passo a expor.
Na peça 31, p. 47, consta a seguinte conclusão acerca do processo de análise da Prestação de Contas da Prefeitura Municipal de Duque de Caxias, realizada pela Coordenação Geral de Prestação de Contas do MDSCF:
Diante do exposto avaliamos que as pendências apontadas não foram sanadas e sugerimos enviar notificações reiterando os ofícios, solicitando ao Conselho Municipal de Assistência Social, o atual e o ex Gestor a apresentar as justificativas acima evidenciadas e devolver os recursos referentes às pendências das irregularidades constatadas pelo Demonstrativo Sintético, perfazendo um valor de R$ 10.400,00 (dez mil e quatrocentos reais) , que será devidamente corrigido.
Como se observa, em um primeiro momento, foram identificadas pendências na prestação de contas do município, as quais são relativas, essas sim, à ausência de documentos atinentes à prestação de contas. A prefeitura informou (peça 35, p. 101) que esses recursos de fato não tinham sido utilizados e estavam na conta da corrente destinada ao PETI, havendo rendimentos financeiros a serem repassados à União quando da devolução desses valores. 
Diante disso, fosse essa a única irregularidade percebida, esta TCE não teria sido autuada, seja pelo valor reduzido, seja pela disposição da Prefeitura em efetuar o recolhimento.
Contudo, posteriormente, em razão dos apontamentos do MPRJ, houve novo pronunciamento por parte do MDSCF, nos seguintes termos (peça 34, p. 60-61 e 64) :
Após análise da documentação constante no processo, foi constatado que além das supostas irregularidades destacadas pelo Ministério Público do Estado do Rio de Janeiro, esta Coordenação identificou algumas situações relatadas na Inspeção que devem ser esclarecidas pela Prefeitura Municipal de Duque de Caxias/RJ, descritas logo abaixo:
 (...) 
Considerações desta Coordenação: As situações descritas acima evidenciam a contratação de profissionais com recursos destinados ao PETI, o que contraria as Portarias nº 458/200 1, Anexo 1, item 5. 1 1, e a Portaria nº 448/2002.
 (...) 
6. No caso em questão, vale a pena salientar a Portaria nº 458/200 1, Anexo l, item 5. 11, na qual explicita, de maneira clara, no que poderia ser utilizado os recursos repassados para execução do Programa de Erradicação do Trabalho In fantil, tanto da Jornada Ampliada quanto da Bolsa, conforme segue:
Portaria nº 458/200 l. Anexo 1, item 5.1 1:
 (...) 
Os recursos destinados ao Jornada Ampliada cobrirão exclusivamente despesas de custeio.
Desses recursos, poderá ser utilizado o percentual de até 30% como contribuição para a remuneração dos monitores, desde que não gere vínculo empregatício com a União. '' (grifos inseridos) 
 (...) 
Devido à impossibilidade de quantificação exata dos valores pagos aos profissionais mencionados na citação do Ministério Público Federal, será solicitada a devolução total dos recursos repassados para a execução do PETI. Para a apuração do valor pago aos profissionais, será necessário maiores informações e documentos.
Assim, esta Coordenação sugere que os gestores responsáveis sejam notificados a encaminhar relação de pagamento discriminando os valores e a origem do recurso ou a proceder com a devolução no montante atualizado no valor de R$ 983.344,84 (novecentos e oitenta e três mil trezentos e quarenta e quatro reais e oitenta e quatro centavos) .
Como se percebe, o dano relativo aos pagamentos de pessoal supostamente irregulares só foi imputado ao município, solidariamente com o recorrente, após solicitação do MPF com base nas informações do MPRJ.
Claro está, portanto, que a irregularidade a ser verificada era o possível desvio de finalidade de recursos do PETI para pagamento de pessoal. Ocorre que tal irregularidade passou a ser investigada após a inspeção do MPRJ a 6 núcleos do PETI. Desses, em apenas um deles o MPRJ apontou indícios de desvio de finalidade, qual seja o Polo "Nova Campina", em razão de as crianças atendidas pelo PETI também estarem inscritas no PACEF. A coexistência dos dois programas também se percebeu em outros dois polos. Não obstante isso, a proposta foi no sentido de imputar débito integral relativo aos repasses para o programa "Jornada Ampliada", o qual financiava as atividades de contraturno realizadas nos polos inspecionados pelo MPRJ. 
Contudo, houve clara extrapolação das conclusões da Inspeção, visto que os indícios de irregularidades percebidas em um polo, as quais sequer foram provadas, não poderia ensejar a rejeição de todas as despesas do programa. Nesse sentido, convém transcrever trecho do parecer do MPTCU, peça 23:
12. Tais constatações do Ministério Público do Estado do Rio de Janeiro indicam que, de fato, a verba destinada ao PETI pode estar sendo utilizada para custear também as atividades do PACEF. Contudo, esta eventual irregularidade é distinta da irregularidade referente à ausência de documentos que comprovem a aplicação de parte dos recursos repassados. Em outras palavras, não ficou demonstrado nos autos que o montante ora questionado de R$ 515.590,00 foi desviado para outra finalidade e que teria beneficiado o Município.
13. Foi repassada ao Município de Duque de Caxias/RJ a quantia de R$ 1.823.029,01 para execução dos serviços de Proteção Social Básica e Especial, exercício de 2007. Desse montante, o Concedente aprovou a aplicação de R$ 1.307.439,01. Então, poderia ser questionado quanto desse valor foi aplicado em finalidade diversa daquele previsto pelo Governo Federal, o que não ocorreu nestes autos.
Estou convencido, portanto, de que há irregularidades distintas que foram tratadas nestes autos como se fossem uma só ilegalidade. Veja-se a instrução da Unidade Técnica que resultou na citação do recorrente:
26. Desse modo, mantem-se o entendimento pela não comprovação dos recursos repassados no âmbito do PETI, atribuindo responsabilidade da seguinte maneira:
a) aos valores pagos às empresas Inbrapa e Ibratec, ao Sr. Washington Reis de Oliveira, ex-prefeito, solidariamente com a Prefeitura de Duque de Caxias, uma vez que o relatório do Ministério Público Estadual/RJ indica possível sobreposição das despesas com programas municipais;
b) aos saldos transferidos para contas da Prefeitura de Duque de Caxias e que constavam como não utilizados em 2011, à referida municipalidade, conforme entendimento da Decisão Normativa 57/2004, uma vez que, em tese, beneficiaram ao município, em razão de desvio de finalidade.
A conduta imputada ao prefeito, embora enquadrada no conceito de "não comprovação de despesas", é claramente uma irregularidade relativa a pagamentos em possível sobreposição, o que é uma conduta totalmente diferente, que exige diferente tipo de comprovação e diferente distribuição do ônus da prova. Essa confusão cerceou a defesa do recorrente e, a um só tempo, privou este processo de ter todos os pressupostos válidos ao seu desenvolvimento. 
O parquet especializado, em parecer à peça 23, assim concluiu acerca da alegada ausência de documentação:
14. A questão aqui é que o Sr. Washington Reis de Oliveira não comprovou, documentalmente, o que foi feito com o montante de R$ 515.590,00. Não há nos autos prova de que tal valor tenha sido aplicado nas ações do PETI ou de qualquer outro Programa federal, estadual ou municipal. Ou, ainda, que tenha sido utilizado para o pagamento de qualquer despesa municipal.
No mesmo sentido, a motivação para o julgamento pela irregularidade das contas do recorrente foi o seguinte, como se observa no voto condutor da decisão recorrida:
12. Conforme consignado nos pareceres precedentes, a ausência de documentos a respeito do uso dos recursos impossibilitou a comprovação da sua boa e regular aplicação. De acordo com a pacífica jurisprudência desta Corte, o gestor é responsável pessoal pela utilização desses valores. Nesse passo, todo aquele que utiliza ou gerencia recursos públicos, por dever constitucional e legal, submete-se ao encargo de demonstrar o correto emprego dos valores federais, nos termos dos arts. 70, parágrafo único, e 37, caput, da Constituição de 1988 e do art. 93 do Decreto-Lei 200, de 25 de fevereiro de 1967. Dessa forma, ante a não demonstração da aplicação dos recursos públicos, o pressuposto para a instauração da tomada de contas especial se verifica.
 (...) 
15. A alegação do responsável de que os recursos teriam sido geridos de forma regular não merece ser acolhida, pois desprovida dos documentos comprobatórios da correta utilização desses valores. Ademais, como ressaltou a unidade técnica, é justamente a ausência desses elementos que deu causa à instauração da presente tomada de contas especial.
O recorrente foi então condenado pela ausência de comprovação de despesas, a qual configuraria prática de ato de gestão ilegal, ilegítimo, antieconômico, ou infração à norma legal ou regulamentar de natureza contábil, financeira, orçamentária, operacional ou patrimonial nos termos do artigo 16, inciso III, alínea b, da Lei 8.443/1992.
Entendo de modo diverso, uma vez que há nos autos elementos suficientes para considerar que a documentação enviada pelo prefeito é capaz de comprovar o uso dos recursos questionados. Esses recursos foram utilizados para pagamento de pessoal e demais despesas de custeio conforme comprovantes a peça 33, p. 37-81. Tanto é assim que a primeira notificação emitida pelo MDSCF apenas questionou o valor de R$ 10.400,00, que prefeitura se dispôs a devolver, tendo sido consideradas comprovadas as despesas que apenas em razão da Inspeção do MPRJ passaram a ser inquinadas.
Contudo, entendo que este processo buscou verificar não a existência desses pagamentos e seus respectivos comprovantes, os quais constam nos autos. Na prática, exigiu-se do recorrente a demonstração de que tais pagamentos não incorreram em desvio de finalidade. 
A jurisprudência do TCU é no sentido de que as irregularidades não relacionadas diretamente à prestação de contas, as quais normalmente são identificadas nos processos de fiscalização, devem ser provadas pelo TCU, não cabendo, nesses casos, a inversão do ônus da prova, como se percebe nos seguintes enunciados de jurisprudência selecionada:
Em processos de auditoria, o ônus da prova sobre ocorrências consideradas ilegais cabe ao TCU, devendo tais ocorrências estar acompanhadas de fundamentação que permita a identificação do dano, da ilegalidade, do responsável por sua autoria e da entidade ou empresa que tenha contribuído para a prática do ato ilegal. (Acórdão 721/2016-TCU-Plenário. Relator o E. Ministro Vital do Rêgo) 
A distribuição do ônus probatório nos processos de fiscalização do TCU segue a disciplina do art. 373 da Lei 13.105/2015 (CPC) , aplicada às peculiaridades da atividade de controle externo, competindo: a) à unidade técnica do Tribunal demonstrar os fatos apurados nas fiscalizações, mediante a juntada das evidências que os suportam; b) aos órgãos fiscalizados e aos terceiros interessados provar os fatos impeditivos, modificativos ou extintivos do direito do Estado de obter ressarcimento e/ou punir a prática de ato ilegal, ilegítimo e antieconômico que lhes fora atribuída  pelo corpo instrutivo do Tribunal. (Acórdão 1522/2016-TCU-Plenário. Relator o E. Ministro Benjamin Zymler) 
O que diferencia a distribuição do ônus da prova não é o tipo de processo, mas o tipo de conduta. Quando relacionada à prestação de contas em si, o dever de provar a regular aplicação é do gestor. Por outro lado, quando a conduta não tem relação intrínseca com a prestação de contas, mas sim com irregularidades específicas percebidas em fiscalizações do TCU ou de outros órgãos, a responsabilidade de provar a conduta tida por irregular é da Administração Pública. 
Nestes autos, tem-se conduta imputada ao recorrente em razão de fiscalização (inspeção) realizada pelo MPRJ, a qual não tem relação direta com a prestação de contas. A sobreposição de colaboradores entre o programa municipal e o federal não é objeto comum de análise nos processos de prestação de contas, por se tratar de irregularidade específica e até inusitada, mas pode constar dessa análise desde que devidamente provada.
O prefeito foi chamado aos autos para provar a ausência de sobreposição. Ocorre que o ônus probatório, neste caso, pertence à Administração, uma vez que ela é quem está acusando o prefeito de algo não intrinsecamente relacionado à prestação de contas. Além disso, é muito mais difícil se provar a ausência de determinado ato (no caso a sobreposição) , o que seria espécie de prova impossível, do que a sua existência. Porém, o MPRJ não trouxe nenhum elemento probatório aos autos, a não ser uma ata que relata haver indícios de sobreposição. Nem a unidade técnica nem o MDSCF trouxeram elementos probatórios nesse sentido.
Diante disso, a correta delimitação da conduta imposta ao prefeito é de primordial importância ao deslinde do feito, uma vez que o ônus da prova foi a ele direcionado, ora recorrente. A confusão entre as condutas imputadas expõe a ausência de pressupostos de desenvolvimento deste processo. 
Ao analisar a preliminar sobre a ausência de pressupostos de constituição e de desenvolvimento válido e regular do processo, assim se manifestou a Unidade Técnica:
29. No que tange à segunda preliminar, sobre a ausência de pressupostos para a instauração da tomada de contas especial (item 23 e subitens) , também não procedem os argumentos apresentados. Nesse sentido, cabe destacar que a conduta apresentada no último ofício de citação foi a seguinte:
[...] em razão da ausência de apresentação de suporte documental das despesas efetuadas no âmbito do Programa de Erradicação do Trabalho Infantil - PETI, modalidade Jornada Urbana, relativamente a pagamentos ao Instituto Brasileiro de Desenvolvimento do Ensino e Pesquisa da Administração Pública (Inbrapa) e Instituto Brasileiro de Tecnologia e Desenvolvimento do Ensino (Ibratec) , resultando na não comprovação da boa e regular aplicação dos recursos públicos; Prefeitura Municipal de Duque de Caxias: além da ausência de apresentação de suporte documental das despesas efetuadas, verificou-se possível sobreposição das despesas executadas com recursos do PETI com programas municipais, conforme apontado no relatório do Ministério Público Estadual/RJ, o que resultaria em benefício ao referido ente, nos termos da Decisão Normativa TCU 57/2004.
Ocorre que a citação acima mencionada não foi enviada ao recorrente. O Ofício de citação do recorrente (peça 43) , limitou-se a descrever a conduta da seguinte maneira:
 Conduta: em razão da ausência de apresentação de suporte documental das despesas efetuadas no âmbito do Programa de Erradicação do Trabalho Infantil - PETI, modalidade Jornada Urbana, relativamente a pagamentos ao Instituto Brasileiro de Desenvolvimento do Ensino e Pesquisa da Administração Pública (Inbrapa) e Instituto Brasileiro de Tecnologia e Desenvolvimento do Ensino (Ibratec) , resultando na não comprovação da boa e regular aplicação dos recursos públicos.
Apenas no Ofício de citação da Prefeitura (peça 44)  é que constou a descrição completa da conduta, envolvendo o possível desvio de finalidade. A prefeitura e o recorrente foram citados por condutas diversas, não podendo se utilizar da citação da prefeitura para justificar que o recorrente fora corretamente citado.
Desse modo, o responsável não possuía todas as informações necessárias à sua defesa, uma vez que a sua citação foi incompleta e não descreveu a conduta que realmente motivou a instauração deste processo. Além disso, a conduta incorretamente descrita lhe imputou ônus probatório que, a rigor, não lhe pertencia. 
Fica demonstrado, portanto, que em todas as etapas do processo houve grave imprecisão nas condutas imputadas ao recorrente. Sem a correta descrição das condutas, impossível não pronunciar a ausência de pressupostos de constituição e de desenvolvimento válido e regular do processo, nos termos do art. 212 do RITCU.
Ante o exposto, voto por que o Tribunal adote o Acórdão que ora submeto à apreciação deste Colegiado.
TCU, Sala das Sessões, em 23 de novembro de 2021.
WALTON ALENCAR RODRIGUES 
Relator